臺灣高雄地方法院民事判決　九十一年度簡上字第一七○號
　　上　訴　人　乙○○
　　送達代收人　丙○○
　　被上訴人　　甲○○
右當事人間履行契約事件，上訴人對於中華民國九十一年三月二十九日本院高雄簡易
庭九十年度雄簡字第三六二五號第一審簡易判決提起上訴，本院判決如左：
    主      文
原判決第一項關於命上訴人給付超過自民國九十年十二月二十五日起至清償日止，按
年息百分之五計算之利息部分，及該部分假執行之宣告，暨訴訟費用之裁判均廢棄。
右廢棄部分被上訴人在第一審之訴及其假執行之聲請均駁回。
其餘上訴駁回。
第一（除確定部分外）、二審訴訟費用均由上訴人負擔。
    事實及理由
一、被上訴人主張：原審被告即上訴人之子王浚安於民國九十年十月二十日，與被上
    訴人訂立租賃契約，由被上訴人向王浚安承租其母即上訴人所有位於高雄市新興
    區○○○路十九號之房屋（下稱系爭房屋），每月租金為新台幣（下同）五萬元
    ，租期自九十年十一月十日至九十三年十一月九日止，王浚安並將系爭房屋之鑰
    匙交付予被上訴人使用，被上訴人即僱請工人於上開地點著手進行裝潢及購買生
    財器具，嗣於九十年十一月十八日以「王媽臭臭鍋」之名義對外營業。然上訴人
    事後不同意上開月租金額，兩造乃簽立切結書，約定被上訴人應於九十年十二月
    三日將所經營「王媽臭臭鍋」所購置之生財器具等全數自系爭房屋搬離，上訴人
    並承諾給付三十萬元予被上訴人，以作為系爭房屋之費用補償，而被上訴人於九
    十年十一月三十日結束營業，並於十二月三日搬離，當晚即告知上訴人，請求其
    翌日至現場點交，惟上訴人均未出面協助點交，甚且將系爭房屋之門鎖更換，且
    拒絕依約給付被上訴人三十萬元，屢經催討，亦置之不理，爰依兩造所訂立之切
    結書提起本件訴訟。於本院聲明：請求駁回上訴（原審判決上訴人應給付被上訴
    人三十萬元及其利息，並駁回被上訴人對於王浚安之請求，被上訴人就其敗訴部
    分未提起上訴，此部分業已確定）。
二、上訴人則以：被上訴人曾以言語、電子網路、文字及書面屢屢傳達惡害恫嚇上訴
    人，造成上訴人精神上飽受壓力，為息事寧人不得不簽下系爭切結書，且系爭切
    結書之重要內容均遭被上訴人任意增刪，僅留下不利於上訴人之字句，由此可知
    上訴人確實遭受脅迫而簽立切結書，爰主張撤銷之。又被上訴人未依約於九十年
    十二月三日搬離及交還鑰匙，上訴人自得拒絕付款。於本院聲明：(一)原判決不利
    於上訴人部分廢棄；(二)被上訴人在第一審之訴及假執行之聲請均駁回。
三、被上訴人主張：系爭切結書為兩造所簽訂，約定被上訴人應於九十年十二月三日
    將所經營「王媽臭臭鍋」所購置之生財器具等全數自系爭房屋搬離，上訴人並承
    諾於房屋點交後即匯三十萬元予被上訴人，以作為被上訴人修繕系爭房屋及購置
    生財器具之費用補償，惟兩造迄未點交，且上訴人已將系爭房屋之門鎖予以更換
    之事實，業據其提出切結書一紙為證，且上訴人就此部分事實復無爭執，堪信為
    真。惟上訴人另以前揭情詞置辯，是本件爭點厥為：(一)上訴人主張撤銷受脅迫之
    意思表示是否有據；(二)被上訴人是否已依約履行搬遷之義務。至於被上訴人與王
    浚安間原先所訂立之契約，究係租賃契約亦或合夥契約，均與系爭切結書無涉，
    兩造之權利義務關係端視系爭切結書之效力與內容，故爰不予論述，茲就本件爭
    點分述如下：
  (一)按被詐欺或被脅迫而為意思表示者，表意人得撤銷其意思表示。但詐欺係由第三
    人所為者，以相對人明知其事實或可得而知者為限，始得撤銷之。被詐欺而為之
    意思表示，其撤銷不得以之對抗善意第三人，民法第九十二條雖定有明文。但當
    事人主張其意思表示係被詐欺或脅迫而為之者，應就其被詐欺或被脅迫之事實，
    負舉證之責任（最高法院四十七年上字第一六三二號裁判要旨參照）。又民法第
    九十二條所謂脅迫係指必其言語舉動有足以使被脅迫者發生恐怖心，致陷於不能
    不遵從之狀態，而為此言語舉動之人，亦必有使他人身體上或精神上受其壓迫發
    生恐怖心之故意之情形而言（最高法院五十年台上字第七○七號裁判要旨參照）
    。
  (二)上訴人陳稱被上訴人向其恫嚇稱伊姊姊精神有問題，會做出什麼事情不知道，又
    會自裁裁人，且伊哥哥是警察局刑事組組長，沒有什麼事擺不平等語（見本院九
    十一年七月一日準備程序筆錄、原審卷第四十二頁、第四十三頁），並主張其因
    受脅迫才在切結書上簽名的等語，惟為被上訴人所否認，且就「我姊姊精神有問
    題，會做出什麼事情不知道，又會自裁裁人」一情，係關於被上訴人姊姊因精神
    病可能受刺激所採取之行為，並非將直接加諸上訴人惡害之事實通知上訴人，而
    「我哥哥是警察局刑事組組長，沒有什麼事擺不平」一語，係陳述被上訴人胞兄
    所從事職業之性質，或有誇大意味，然亦難謂有何加害於上訴人之具體惡害，再
    者在場證人曾崇智於原審證稱：「（當場有哪些人？）有王浚安、他媽媽、他太
    太、他弟弟、我、他媽媽的一位朋友及原告」等語，與證人即上訴人之子王俊宇
    證稱：「（當時有何人在場？）有我媽、我哥、我、原告及他哥哥」等語大致相
    符，顯見兩造簽訂系爭切結書當時上訴人之親友共有五位在場，被上訴人方面僅
    其胞兄一人陪同在場，足見上訴人係在多位親友陪同在場見證下簽立系爭切結書
    ，且地點係在上訴人自己家中，上訴人身體未遭外力束縛，尚能自由活動，並詢
    問親友之意見，則縱被上訴人於協商過程中曾執前開情詞，亦難認其言語舉動有
    足使上訴人產生恐怖之心，致陷於不能不遵從之狀態，上訴人仍得本於自由意志
    在系爭切結書上簽名，是上訴人主張撤銷受脅迫所為之意思表示，洵屬無據。
  (三)次按解釋意思表示應探求當事人之真意，不得拘泥於所用之辭句，民法第九十八
    條定有明文。是以對於契約內容之解釋，應斟酌契約當事人簽約當時所欲達到之
    目的、交易習慣、任意規定，參酌誠信原則而為適當之解釋。依系爭切結書約定
    ：「本人（即被上訴人）訂於十二月三日搬離此屋，屋子鑰匙交還屋主（即上訴
    人），屋主點交後即匯三十萬元予本人」，本條係關於被上訴人就系爭房屋增設
    、改造或裝飾於返還房屋時，所負回復原狀義務之約定，至於應回復至如何之原
    狀，應以文字本身客觀上所表達者為範圍，並參酌誠信原則而為適當之解釋。又
    參酌社會上一般交易情形，所謂回復原狀，通常係指回復至交付房屋前之原狀，
    本件被上訴人主張其將系爭房屋供作經營火鍋店使用一情，為上訴人所不爭執，
    則解釋上被上訴人於返還房屋時，應將營業用之裝潢及生財器具搬離，使達合於
    一般使用之狀態，始得謂已回復原狀，此觀諸系爭切結書約定「本人購置之生財
    器具全數搬離」一語自明，上訴人雖辯稱被上訴人未依約於九十年十二月三日當
    天搬離云云，惟證人蔡明宗到庭具結證稱：「（營業器材何時搬走？）在九十年
    十二月三日已經搬到公司，我有幫忙搬，我和陳文彪開貨車過去，搬二、三趟，
    大約下午六點左右搬完，最後裡面沒有剩下營業器材」等語（見本院言詞辯論筆
    錄），且有被上訴人提出之照片九幀為證，顯見被上訴人已於九十年十二月三日
    將系爭房屋內之生財器具全數搬離，雖被上訴人自陳其於九十年十二月四日始將
    冷氣、招牌等大型物品拆除，並經證人陳龍探及顏鐘柔證述在卷，然此無礙於系
    爭房屋已達合於一般使用之狀態，即應認被上訴人於將系爭房屋內之營業用具全
    數搬離時，已盡回復原狀之義務。
　(四)又系爭切結書約定「屋子鑰匙交還屋主，屋主點交後即匯三十萬元予本人」一語
    ，雖未約定屋主即上訴人有配合點交之義務，惟解釋上應認上訴人亦有配合點交
    之義務，倘上訴人無正當理由不配合點交，仍應依約負點交後之給付義務，始符
    合公平、誠信原則，本件被上訴人辯稱其於九十年十二月三日以電話通知被上訴
    人翌日進行點交等語，雖為上訴人所否認，惟被上訴人既已依約回復原狀，業如
    前述，衡情其自無拒絕返還鑰匙之必要，而上訴人僅一再指摘被上訴人未履行交
    還鑰匙之義務，卻未舉證其遲不配合點交之正當理由為何，甚且於被上訴人搬離
    後隨即主動更換門鎖，實有悖誠信原則，顯見上訴人已得自由使用系爭房屋，其
    猶辯稱被上訴人未依約交還鑰匙云云，殊無足採，是上訴人無正當理由拒絕配合
    點交，仍應負點交後之給付義務，始為合理。
四、綜上所述，被上訴人已依約於九十年十二月三日搬離系爭房屋，雖兩造迄未辦理
    點交，惟此係因可歸責於上訴人之事由所致，上訴人自難執此抗辯其不負點交後
    之給付義務，從而被上訴人已履行契約自系爭房屋搬離，其本於系爭切結書之約
    定，請求上訴人給付三十萬元及自起訴狀繕本送達翌日即九十年十二月二十五日
    起（起訴狀繕本係於九十年十二月二十四日送達上訴人，有卷存送達證書可稽）
    至清償日止，按年息百分之五計算之利息，洵屬正當，應予准許。原審判決被上
    訴人此部分之請求，並無不當，上訴意旨就此指摘原判決不當，求予廢棄改判，
    為無理由，應予駁回。惟原判決主文將利息起算日載為自九十年十二月二十四日
    起算並為假執行之聲請，就超過部分，即有未洽，應予駁回。原審就超過上開應
    准許部分，為上訴人敗訴之判決，並為假執行之宣告，自有未洽。上訴意旨就此
    部分指摘原判決不當，求予廢棄改判，為有理由，應予准許；其餘部分之上訴，
    核無理由，應駁回其上訴。又關於訴訟標的價額之計算，以一訴附帶主張利息者
    ，不併算其價額，民事訴訟費用法第五條第二項定有明文，而本件係僅就原審判
    決利息部分廢棄改判，故第二審訴訟費用仍應由上訴人負擔，附此敘明。
五、據上論結，本件上訴為一部有理由，一部無理由，依民事訴訟法第四百三十六條
    之一第三項、第四百四十九條第一項、第四百五十條、第七十九條但書，判決如
    主文。
中　　　華　　　民　　　國　　九十一　　年　　　十一　　　月　　　七　　日
                              臺灣高雄地方法院民事第五庭
~B審判長法官　黃蕙芳
~B　　　法官　徐美麗
~B　　　法官　鍾素鳳
右為正本係照原本作成。
本件不得上訴。
中　　　華　　　民　　　國　　九十一　　年　　　十一　　　月　　　七　　日
~B法院書記官　黃麗緞
